最高法院刑事判決　　　　　　　　　　　　　　　九十一年度台上字第六三五九號
　　上　 訴　 人　台灣高等法院高雄分院檢察署檢察官
　　上訴人即被告　甲○○○
　　被　　　　告　乙 ○ ○
右上訴人等因被告等背信案件，不服台灣高等法院高雄分院中華民國九十一年六月二
十八日第二審更審判決（九十年度重上更(四)字第八八號，起訴案號：台灣高雄地方法
院檢察署八十一年度偵字第一六一○○、一八一七○、一八三二七、一八三二八、一
八三二九、一八四四五、一九三三七號），提起上訴，本院判決如左：
    主  文
原判決撤銷，發回台灣高等法院高雄分院。
    理  由
本件原判決認定上訴人即被告甲○○○為高雄縣總工會（下稱「總工會」）之會計幹
事，與判處罪刑確定之繆雄標、黃王美雲、楊黃寶玉，均受該總工會之託，辦理存放
款業務，彼等明知該總工會總務組長吳玉珠所持以質押貸款之定期存款單為高雄縣鳳
山市龍山寺所有，並未經龍山寺授權同意，其四人竟罔顧該總工會定期存單質押借款
之規定，意圖為吳玉珠不法之利益，而陸續違規貸款與吳玉珠，詳如原判決附表（下
稱附表）(三)所示之八十八筆款項，而為違背任務之行為等情。因而撤銷第一審關於甲
○○○背信部分之判決，改判仍論處甲○○○共同連續為他人處理事務，意圖為第三
人不法之利益，而為違背其任務之行為罪刑。另被告乙○○被訴背信部分，經審理結
果，認為不能證明該被告犯罪，亦撤銷第一審關於乙○○背信部分之判決，改判諭知
乙○○無罪。固非無見。
惟查，(一)、原判決（第二頁第十至十七行）事實欄認定甲○○○等四人明知吳玉珠未
經龍山寺授權同意，不得以龍山寺之定期存款單質押借款予吳玉珠個人，仍質押借款
予吳玉珠，而為違背任務之行為，致生總工會難以追償之損失等情。但其理由（第壹
部分第一段之(二)）論述吳玉珠並非該總工會之定期存款戶，依規定不得向總工會辦
理存單質押借款云云，究竟甲○○○係因明知吳玉珠盜用龍山寺之存款單，仍予質押
借款；抑或因吳玉珠非總工會之定期存款戶，而准予質押借款，致為違背任務之行為
？原判決前後認定不一，事實有欠明白，自屬理由矛盾。且對總工會有關上述質押借
款之限制，及總工會受有何損害，既有存款單為質又如何致生損失等情，均未明所
憑之證據及認定之理由，亦嫌理由不備。(二)、甲○○○一再辯稱，伊為最基層之會計
，僅負責核對預借憑證及定期存款單與印鑑是否相符而已，無權准貸借款，而吳玉珠
所持單據印鑑均屬無誤，伊並無違背任務之背信犯行等語。究竟甲○○○之職掌為何
？其有何違背任務致總工會受有損害之行為？原審未深入審究並詳細說明，尚嫌調查
未盡。(三)、證人即龍山寺管理委員會主任委員吳玉郎，於原審證述「龍山寺的定存單
共有四千萬元，伊保管印鑑章及定存單，只有換單或提領利息時，將印鑑章及定存單
交給會計吳玉珠持至總工會辦理，定存單每月要領利息，吳玉珠必須向我拿定存單及
印鑑章，整理利息，不知道吳玉珠持龍山寺之定期存單向總工會質押借款」等語（見
原審更(一)卷第一卷第一九六頁），是龍山寺按月將定存單及印鑑章交吳玉珠持向總工
會領息，次數頻繁，則甲○○○是否因而誤認吳玉珠持龍山寺定存單及印鑑章辦理質
押借款，亦出於龍山寺之授權？原審未仔細審究，亦欠允洽。(四)、共同被告吳玉珠、
繆雄標、甲○○○三人均證述，關於吳玉珠以龍山寺定期存款單冒貸部分，乙○○知
情並同意辦理貸款的，彼此所供情節大致相符，此等不利於乙○○之證詞是否與事實
相符，原審未根究明白，竟謂「吳玉珠、繆雄標與甲○○○與被告乙○○利害相關，
彼等於案發當時心情之惶恐，可想而知，是否有拖人下水，以便將責任推給其上司即
被告乙○○承擔？以卸其等罪責，不無可能，因此彼等於調查站及吳玉珠於原審之供
詞，是否得作為被告乙○○之不利證據，則有加以斟酌之必要。」云云（見原判決第
十四頁、第一至四行），所為論斷跡近推測，顯與證據法則有違。(五)、原判決以本件
吳玉珠借貸之八十八張會員儲蓄預借憑證均未經乙○○蓋章，因認簡某對吳玉珠質押
借款一事不知情，而為無罪之諭知。惟查，依卷附定存單質押借款作業流程表（見第
一審卷(一)第一八九頁）所示，客戶提出定期存款單及印章，交承辦人甲○○○核對定
期存單及印鑑，核對是否超支，製作傳票，再轉交給會計黃王美雲審核，再交給會計
組長繆雄標審核，然後交給出納楊黃寶玉，由出納送達二樓總幹事審核，審核本票及
傳票全部印鑑齊全再付款，定期存單及本票由出納保管。何以吳玉珠質借之八十八筆
款項均未依此流程送經總幹事乙○○審核，反而蓋用理事長印章？其故安在。同時期
其他人所質押借款者，是否亦均未經乙○○審核？再者，該八十八筆質押借款分別自
七十六年一月二十三日至七十九年十二月二十日辦理，將近四年，借貸總額達新台幣
（下同）四千零六萬元之鉅，超過該總工會七十八年度抵押放款七千三百二十五萬元
之半數，在當時吳玉珠所質借款項數目確實不小；且簡某雖未在預借憑證上蓋章，但
在各次借貸之現金支出傳票上蓋章，吳玉珠又為總工會總務組長，為乙○○所認識，
則簡某自應知吳玉珠質借鉅款之情事，其何以未為審核或制止貸款？是否知情違規而
刻意規避？實不能無疑。此能否佐證前述吳玉珠、繆雄標、甲○○○三人之證詞可信
？原審未詳予審究，自屬未盡調查能事。(六)、對於不動產貸款高估部分，原判決認為
僅黃月娥及里港王小姐部分未收回，其他抵押借款均已收回，對總工會未造成損害。
但黃月娥及里港王小姐借貸部分何以未收回？有無弊端？原判決未論述明白，尚屬理
由不備之疏誤。上訴人等上訴意旨，均指摘原判決不當，非無理由，應認仍有撤銷發
回更審之原因。又此背信部分，雖屬刑事訴訟法第三百七十六條第五款所列之案件，
惟於修正刑事訴訟法施行前，原得上訴第三審法院，且已繫屬於法院。依刑事訴訟法
施行法第五條第一項規定，仍應依施行前之法定程序終結之，附此明。
據上論結，應依刑事訴訟法第三百九十七條、第四百零一條，判決如主文。
中      華      民      國    九十一    年     十一     月     十四     日
                              最高法院刑事第六庭
                                  審判長法官  吳  雄  銘
                                        法官  池  啟  明
                                        法官  石  木  欽
                                        法官  郭  毓  洲
                                        法官  吳  三  龍
      右正本證明與原本無異
                                              書  記  官
中      華      民      國    九十一    年     十一     月     十九     日
